【裁判字號】    97,上訴,1639
【裁判日期】    971014
【裁判案由】    違反森林法等
【裁判全文】
臺灣高等法院臺中分院刑事判決        97年度上訴字第1639號
上  訴  人  臺灣南投地方法院檢察署檢察官
被      告  丁○○
                    樓
選任辯護人  林松虎  律師
            王志中  律師
上列上訴人因被告違反森林法等案件，不服臺灣南投地方法院97
年度訴字第6號中華民國97年6月4日第一審判決（起訴案號：臺
灣南投地方法院檢察署96年度偵字第1984號），提起上訴，本院
判決如下：
    主    文
原判決撤銷。
丁○○未經許可，持有子彈，處有期徒刑陸月，併科罰金新台幣
肆萬元，有期徒刑如易科罰金，及罰金如易服勞役，均以新台幣
壹仟元折算壹日；減為有期徒刑參月，併科罰金新台幣貳萬元，
有期徒刑如易科罰金，及罰金如易服勞役，均以新台幣壹仟元折
算壹日，扣案之子彈柒顆沒收。又共同竊取森林主產物，以贓物
為原料，製造檜木精油，處有期徒刑捌月，併科罰金新台幣伍仟
柒佰元，罰金如易服勞役，以新台幣壹仟元折算壹日；減為有期
徒刑肆月，併科罰金新台幣貳仟捌佰伍拾元，有期徒刑如易科罰
金，及罰金如易服勞役，均以新台幣壹仟元折算壹日，扣案之精
油蒸餾鍋貳組、內含殘量檜木精油空桶貳桶、精油過濾器壹組、
鏈鋸貳具、發電機壹台、碎木機壹台、發電機連結碎木機壹組及
檜木參佰捌拾公斤，均沒收。主刑部分應執行有期徒刑陸月，併
科罰金新台幣貳萬壹仟元，有期徒刑如易科罰金，及罰金如易服
勞役，均以新台幣壹仟元折算壹日。
    犯罪事實
一、戴鼎峰明知具有殺傷力之子彈係違禁物，未經許可不得持有
    ，竟於不詳時間、地點，向不詳人士取得具殺傷力之霰彈槍
    子彈10顆後持有之，並藏置在南投縣信義鄉丹大林區第七林
    班地之「丹野農場」左側客房天花板內。復另行起意，意圖
    為自己不法之所有，於民國（下同）95年3月4日後之某時點
    ，在不詳處所，竊得不詳數量之國有森林主產物檜木後，將
    之搬運至上開「丹野農場」內，並僱用簡吉崇、劉福田等2
    人（未經起訴），以其所有之精油蒸餾鍋、精油過濾器、鏈
    鋸、發電機、碎木機、發電機連結碎木機、精油桶等工具，
    著手提煉精油，迨至96年2月7日17時10分許，始為警據報前
    往上開「丹野農場」查獲，並扣得戴鼎峰所有之精油蒸餾鍋
    2組、內含殘量檜木精油空桶2桶、精油過濾器1組、鏈鋸2具
    、發電機1台、碎木機1台、發電機連結碎木機1組、檜木380
    公斤（含儲藏室3箱及工寮外）及具有殺傷力之霰彈槍子彈
    10顆（其中3顆已於送鑑試射時擊發）等物。
二、案經南投縣政府警察局移送臺灣南投地方法院檢察署檢察官
    偵查起訴。
    理    由
一、訊據被告戴鼎峰坦承自95年3月間起開始經營上開「丹野農
    場」之事實不諱，惟矢口否認有未經許可持有子彈及違反森
    林法等犯行，辯稱：警方查獲之上開機器設備在伊經營丹野
    農場時已存在，伊不知道是何人所有，查獲之子彈亦非伊所
    持有，伊亦不知何人所有，伊已很久未至該農場了云云。經
    查：
  (一)證人即案發時借住在該農場之戊○○於警詢時證稱：「（警
    方於信義鄉○○○道第七林班地【廢棄工寮丹野農場】內查
    獲之疑似盜伐林木（檜木）煉取精油之蒸餾鍋為何人所有？
    ）我住在那邊時有聽小戴（戴鼎峰）說有那些工具準備好了
    ，要僱請簡吉崇及劉福田先生幫忙提煉檜木精油。」、「（
    你於何時？何地？聽到小戴【戴鼎峰】說要僱請工人來幫忙
    提煉檜木精油？）大約在元月25、26日【96年】左右在廢棄
    工寮丹野農場客廳內對簡吉崇及劉福田說要請他們幫忙提煉
    精油。」、「（當時有無聽到雙方談論工資及上班時間？）
    沒聽到雙方談論工資，只有聽到他們想利用農曆過年期間賺
    一筆錢。」、「（你住在廢棄工寮丹野農場這段期間有無見
    過小戴（戴鼎峰）至那邊整理提煉檜木精油工具？簡吉崇及
    劉福田是否有到該處去整理提煉檜木精油工具？）我有見過
    他們往發電機那個方向走去那邊好像有提煉檜木精油的鍋爐
    。」、「（問：你是否知道他們要提煉檜木精油的檜木從何
    而來？）曾聽他們說要到林區及河床撿拾。」、「（警方在
    現場查扣之檜木一批是否為他們所撿拾？從何處撿拾？）是
    。我住進之前那些檜木就已經在那裡了。」各等語（見警卷
    第39頁至第40頁）。
  (二)證人即森林暨自然保育警察隊南投分隊隊員甲○於本院審理
    時到庭結證稱：「我於96年2月7日與南投縣警察局刑警隊及
    南投縣政府人員組織搜查小組到丹野農場搜索，現場有濃濃
    的檜木味道，現場看到一些經過加工鋸過的檜木、提煉檜木
    之機具，在靠近丹野農場的工寮發現提煉精油的機器，底下
    的工寮也發現提煉精油機具。當時我們先發現底下工寮的機
    具，那個機具是沒有在運作，往上走，上面的工寮的機具感
    覺上是還有在運作，我們是從底下往上走。底下工寮的機具
    是，印象中有東西覆蓋著，以我們的經驗判斷，上面的機具
    是還有陸陸續續在使用。又下面的工寮沒有人住，搜索當時
    被告並沒有在場，是被告的2個朋友在上面的工寮。另依據
    經驗，扁柏（檜木之一種）是珍貴的一級林木，都是國有地
    所有，要在林中撿拾不容易。」等語（見本院卷第69頁至第
    70頁）。
  (三)證人即南投縣信義鄉丹大林區工作站之技士乙○○於本院審
    理時亦到庭結證稱：「扣案木材種類為扁柏，屬於檜木的一
    種，均可以提煉精油。民間的做法是將木材切成薄片，再以
    蒸餾之方式提煉。至警卷照片紙箱中之木材就是切成薄片，
    要提煉精油所用。」等語（見本院卷第70頁反面至第71頁）
    。
  (四)又依查獲之現場圖及照片顯示，查獲之機器設備分散在該農
    場內之工寮、客房、儲藏室及室外土地上，由此可知，該機
    具設備係因特殊需要而刻意放置，與一般機器設備不用，會
    集中於一處之情相異，且該機具設備價值不菲而外觀（從卷
    附照片觀之）又新穎，苟係他人所有，理應搬運至他處、變
    賣，竟仍留存在現場？且該機器設備若於被告經營前已存在
    ，何以未有老舊之表象，顯然不合常情。再被告經營上開農
    場，而該機器設備所放置位置明顯妨礙農場房舍及場地使用
    ，被告卻視之無礙而未作任何處理，亦與常理未合。況證人
    黃學魁於警詢時明確證稱：「戴鼎峰經營丹野農場之前，是
    我在經營，而那時我並沒有看過這些東西（查獲之機具設備
    ）」等語，足認該機具設備係在被告經營該農場後才設置，
    子彈亦係被告經營該農場後，始持有藏置，且均屬被告所有
    無訛。又被告經營上開農場應係以獲取利益或報酬為目的，
    然該農場卻未登記或留有到場住宿或使用房舍之資料，僅表
    示有原住民與巡山員借住，而無資料可供調查，且更存放上
    開提煉檜木精油之機具設備，準此被告苟非係提煉檜木精油
    之用，又何須存放上開提煉檜木精油之機具設備？益見被告
    應係以經營農場之名，行提煉檜木精油之實，且私自持有前
    揭子彈，亦甚為明確。
  (五)又扣案之上開檜木，重量為380公斤，總材積為0‧38立方公
    尺，此有南投縣信義鄉丹大林區第七林班出具之國有林每木
    調查表及三益地磅秤量單等各1紙在卷足按（見警卷第59頁
    至第60頁）。另上開檜木每立方公尺市價為新台幣（下同）
    7500元，總金額為2850元，亦有南投林管處國有林產物被害
    價金查定書1份在卷足憑（見原審卷第146頁）。
  (六)至證人簡吉崇、劉福田2人雖分別證稱其2人係受僱於黃學魁
    在丹大林區第十林班從事埋設管線，支援該廢棄工寮丹野農
    場水管配線供工人洗澡之工程，並非受被告僱用在該處幫忙
    提煉檜木精油，亦未聽說被告要提煉檜木精油等語。惟其2
    人係受被告僱用在該農場提煉檜木精由之人，與其2人具有
    利害關係，於作證時不免有迴護之詞，故其2人之上開證詞
    ，並不足取。另證人戊○○於偵查及原審審理時翻異前供，
    改稱被告並未僱請簡吉崇、劉福田2人在丹野農場提煉檜木
    精油，其僅聽被告說有工作要找其2人作等語；證人黃學魁
    於原審審理時亦翻異部分前供，改稱扣案之上開鏈鋸、發電
    機以前就有，碎木機其以前未看過，但是倉庫內是否會有一
    些壞掉的機具，其不知道等語，經核與其等於警詢時所為之
    上開陳述不符，顯係事後迴護之詞，均不足採。
  (七)另森林係指林地及其群生竹、木之總稱。而所謂森林主產物
    ，依國有林林產物處分規則第三條第一款之規定，係指生立
    、枯損、倒伏之竹木及餘留之根株、殘材而言。是森林主產
    物，並不以附著於其生長之土地，仍為森林構成部分者為限
    ，尚包括已與其所生長之土地分離，而留在林地之倒伏竹、
    木、餘留殘材等，至其與所生長土地分離之原因，究係出於
    自然力或人為所造成，均非所問。他人盜伐後未運走之木材
    ，仍屬於林地內之森林主產物。森林法第五十條第一項所定
    竊取森林主、副產物之竊取云者，即竊而取之之謂，並不以
    自己盜伐為限，縱令係他人盜伐而仍在森林內，既未遭搬離
    現場，自仍在管理機關之管領力支配下，如予竊取，仍為竊
    取森林主產物，應依森林法之規定論處（最高法院92年度第
    17 次刑事庭會議決議參照）。是上開檜木，不論係被告所
    盜伐，抑或係撿拾他人盜伐後未運走之木材，均成立竊取森
    林主產物罪，附此說明。
  (八)此外復有扣案之上開精油蒸餾鍋2組、內含殘量檜木精油空
    桶2桶、精油過濾器1組、鏈鋸2具、發電機1台、碎木機1台
    、發電機連結碎木機1組、檜木380公斤（含儲藏室3箱及工
    寮外）及具有殺傷力之霰彈槍子彈10顆足稽。而扣案之上開
    子彈10顆經送請內政部警政署刑事警察局鑑定結果可擊發，
    認具殺傷力，亦有該局96年5月8日刑鑑字第0960062853號槍
    彈鑑定書1紙附卷可憑（見偵查卷第43頁至第45頁）。
  (九)又警方查獲當時，現場有濃濃的檜木味道，且現場上面之工
    寮的機具感覺上是還有在運作，以警方之經驗判斷，上面的
    機具是還有陸陸續續在使用等情，業據證人甲○結證在卷（
    已如前述），參以扣案之上開空桶貳桶內含殘量檜木，益見
    被告應已將部分檜木提煉成精油，且於案發時仍在提煉檜木
    精油，亦無疑義。
  (十)至證人簡吉崇、劉福田2人違反森林法部分，雖經南投地檢
    署檢察官96年度偵字第1894號不起訴處分書處分不起訴確定
    在案。惟警方查獲當時，現場仍在提煉檜木精油，已如前述
    ，而當時現場除在該處養病之證人戊○○外，僅有證人簡吉
    崇、劉福田2人在場，是上開檜木精油苟非係證人簡吉崇、
    劉福田2人所提煉，又會係何人所提煉？參以證人戊○○於
    警詢時亦證稱其曾聽被告說要僱請簡吉崇及劉福田先生幫忙
    提煉檜木精油，他們想利用農曆過年期間賺一筆錢等情以觀
    ，益見案發當時證人簡吉崇、劉福田2人確有在該處提煉檜
    木精油無訛。是上開不起訴確定書所為之認定，並無拘束本
    院之效力，併此說明。
  (十一)綜上所述，足證被告上開所辯顯係飾卸之詞，不足採信，是
    罪證明確，其犯行堪以認定。
二、證據能力方面：
  (一)按被告以外之人於檢察事務官、司法警察官或司法警察調查
    中所為之陳述，與審判中不符時，其先前之陳述具有較可信
    之特別情況，且為證明犯罪事實存否所必要者，得為證據，
    刑事訴訟法第159條之2定有明文，而所謂「前後陳述不符」
    之要件，應就前後階段之陳述進行整體判斷，以決定其間是
    否具有實質性差異，惟無須針對全部陳述作比較，陳述之一
    部分有不符，亦屬之。查本件證人戊○○、黃學魁等2人於
    警詢時所為之上開陳述，經核與其等於原審審理中所為之上
    開陳述不符（詳已如前述），但本院審酌其2人於警詢時所
    為之上開陳述距案發日較近，當時記憶自較深刻，可立即反
    應所知，不致因時隔日久而遺忘案情；且較無來自被告或其
    他成員同庭在場之壓力而出於虛偽不實之指證，或事後串謀
    而故為迴護被告之機會，揆諸上開說明，其2人於警詢時所
    為之陳述，客觀上應具有較可信之特別情況，且亦為證明犯
    罪事實存否所必要，依刑事訴訟法第159條之2之規定，其2
    人於警詢時所為之上開陳述，自得為證據。
  (二)次按刑事訴訟，係以確定國家具體之刑罰權為目的，為保全
    證據並確保刑罰之執行，於訴訟程序之進行，固有許實施強
    制處分之必要，惟強制處分之搜索、扣押，足以侵害個人之
    隱私權及財產權，若為達訴追之目的而漫無限制，許其不擇
    手段為之，於人權之保障，自有未周，故基於維持正當法律
    程序、司法純潔性及抑止違法偵查之原則，實施刑事訴訟程
    序之公務員不得任意違背法定程序實施搜索、扣押；至於違
    法搜索扣押所取得之證據，若不分情節，一概以程序違法為
    由，否定其證據能力，從究明事實真相之角度而言，難謂適
    當，且若僅因程序上之瑕疵，致使許多與事實相符之證據，
    無例外地被排除而不用，例如案情重大，然違背法定程序之
    情節輕微，若遽捨棄該證據不用，被告可能逍遙法外，此與
    國民感情相悖，難為社會所接受，自有害於審判之公平正義
    ，因此，對於違法搜索所取得之證據，為兼顧程序正義及發
    現實體真實，應由法院於個案審理中，就個人基本人權之保
    障及社會安全之維護，依比例原則及法益權衡原則，予以客
    觀之判斷，亦即應就(一)違背法定程序之程度。(二)違背法定程
    序時之主觀意圖（即實施搜索扣押之公務員是否明知違法並
    故意為之）。(三)違背法定程序時之狀況（即程序之違反是否
    有緊急或不得已之情形）。(四)侵害犯罪嫌疑人或被告權益之
    種類及輕重。(五)犯罪所生之危險或實害。(六)禁止使用證據對
    於預防將來違法取得證據之效果。(七)偵審人員如依法定程序
    ，有無發現該證據之必然性。(八)證據取得之違法對被告訴訟
    上防禦不利益之程度等情狀予以審酌，以決定應否賦予證據
    能力（最高法院93年度台上字第664號判決參照）。查本件
    警方於上開農場實施無票搜索時，僅經當時在場之簡吉崇、
    劉福田及戊○○等人之同意（有同意搜索書在卷足按），未
    經該農場經營人即被告之同意（當時被告不在場）即為之，
    程序上固不無瑕疵，但查被告當時藏置之霰彈槍子彈多達10
    顆，且其所竊取之上開檜木，為國寶級之森林主產物，其予
    以竊取，危害自然生態及森林資源，減損森林涵養水源、孕
    育萬物功能，情節非輕，參以被告犯罪之地點係在深山內（
    即南投縣信義鄉丹大林區第七林班地之「丹野農場」），警
    方於發現犯罪嫌疑後，如欲返回南投地檢處申請搜索票，因
    地處遙遠，返回費時，證據恐稍縱即逝，若因此即遽捨警方
    搜索所得之證據不用，被告可能逍遙法外，此與國民感情相
    悖，難為社會所接受，自有害於審判之公平正義，是本院就
    被告個人基本人權之保障及社會安全之維護，依比例原則及
    法益權衡原則，就上開情節予以客觀之判斷，認本件被告之
    犯罪情節非輕，警方違背法定程序之情節輕微，若遽捨棄該
    搜索所得證據不用，被告可能逍遙法外，此與國民感情相悖
    ，難為社會所接受，自有害於審判之公平正義，是本院認上
    開搜索所得之證據，亦得為證據。
  (三)又被告以外之人於審判外之陳述，雖不符刑事訴訟法第159
    條之1至第159條之4之規定，而經當事人於審判程序同意作
    為證據，法院審酌該言詞陳述或書面陳述作成時之情況，認
    為適當者，亦得為證據。當事人、代理人或辯護人於法院調
    查證據時，知有第159條第1項不得為證據之情形，而未於言
    詞辯論終結前聲明異議者，視為有前項之同意，刑事訴訟法
    第159條之5第1項、第2項定有明文。立法意旨在於傳聞證據
    未經當事人之反對詰問予以核實，原則上先予排除，惟若當
    事人已放棄詰問或未聲明異議，基於證據資料愈豐富，愈有
    助於真實發現之理念，且強化言詞辯論主義，法院自可承認
    該傳聞證據例外擁有證據能力。查本件被告及其選任辯護人
    對於本件其他非供述證據之證據能力，當庭表示沒有意見（
    見本院卷第35、39頁），且未於言詞辯論終結前聲明異議，
    依刑事訴訟法第159條之5第2項之規定，視為同意作為證據
    ，且本院審酌上開非供述證據係警方當場查獲之證物及鑑定
    機關所為之鑑定，自較符事實，認該書面陳述適當，依刑事
    訴訟法第159條之5第1項之規定，自具有證據能力。
三、核被告所為，關於竊取檜木，並以該贓物為原料提煉精油部
    分，係犯森林法第52條第1項第5款之竊取森林主產物以贓物
    為原料製造檜木精油既遂罪，公訴人認係未遂犯，尚有誤會
    。關於持有上開子彈部分，係犯槍砲彈藥刀械管制條例第12
    條第4項之未經許可持有子彈罪。又被告違反森林法部分，
    係僱用簡吉崇、劉福田2人提煉精由，是此部分與簡吉崇、
    劉福田等共3人間，顯具有犯意聯絡及行為分擔，均為共同
    正犯。至被告所犯上開2罪間，犯意各別，行為互殊，應分
    論併罰。原審疏未詳予審究，遽認本件被告之犯罪並不能證
    明而為無罪之判決，自有違誤。檢察官上訴意旨執此指摘原
    判決不當，非無理由，應由本院將原判決予以撤銷改判。爰
    審酌被告犯罪之動機、目的、手段、其所竊取之上開檜木，
    為國寶級之森林主產物，其予以竊取，危害自然生態及森林
    資源，減損森林涵養水源、孕育萬物功能，所生危害非輕、
    暨被告犯後否認犯罪等一切情狀，分別量處被告如主文第2
    項所示之刑，並就被告違反森林法部分，併科贓額（2850元
    ）2倍之罰金5700元，及分別諭知有期徒刑易科罰金及罰金
    易服勞役之折算標準，以示懲儆。又被告之犯罪時間係在96
    年4月24日以前，合於中華民國96年罪犯減刑條例所規定減
    刑之要件，應依該條例第2條第1項第3款規定，減其宣告刑2
    分之1。至扣案之上開子彈7顆係違禁物，應依刑法第38條第
    1項第1款之規定宣告沒收；另扣案之上開精油蒸餾鍋2組、
    內含殘量檜木精油空桶2桶、精油過濾器1組、鏈鋸2具、發
    電機1台、碎木機1台、發電機連結碎木機1組等物均係被告
    所有，已如前述，且為供被告犯罪所用之物，並依刑法第38
    條第1項第2款之規定宣告沒收；檜木380公斤則為被告犯罪
    所得之物，並依同法第38條第1項第3款之規定宣告沒收。至
    另扣案之子彈3顆因於送鑑定時已試射而擊發，已非違禁物
    ，故不予宣告沒收，附此敘明。
四、據上論結，應依刑事訴訟法第369條第1項前段、第364條、
    第299條第1項前段、森林法第52條第1項第5款、槍砲彈藥刀
    械管制條例第12條第4項、刑法第11條前段、第28條、第41
    條第1項前段、第2項、第42條第3項、第38條第1項第1款、
    第2款、第3款、第51條第5款、中華民國96年罪犯減刑條例
    第2條第1項第3款、第7條、第9條，判決如主文。
本案經檢察官丙○○到庭執行職務。
中    華    民    國    97    年    10    月    14    日
            刑事第八庭  審判長法  官  羅  得  村
                              法  官  吳  進  發
                              法  官  劉  榮  服
上列正本證明與原本無異。
如不服本判決應於收受送達後十日內向本院提出上訴書狀，其未
敘述上訴之理由者並得於提起上訴後十日內向本院補提理由書（
均須按他造當事人之人數附繕本）。
                              書記官  周  巧  屏
中    華    民    國    97    年    10    月    15    日
附錄論罪條文：
森林法第52條 (加重竊取森林主、副產物罪)
竊取森林主、副產物而有左列情形之一者，處6月以上5年以下有
期徒刑，併科贓額二倍以上五倍以下罰金：
一、於保安林犯之者。
二、依機關之委託或其他契約，有保護森林義務之人犯之者。
三、於行使林產採取權時犯之者。
四、結夥二人以上或僱使他人犯之者。
五、以贓物為原料，製造木炭、松節油、其他物品或培植菇類者
六、為搬運贓物，使用牲口、船舶、車輛，或有搬運造材之設備
    者。
七、掘採、毀壞、燒燬或隱蔽根株，以圖罪跡之湮滅者。
八、以贓物燃料，使用於礦物之採取，精製石灰、磚瓦或其
    他物品之製造者。
前項未遂犯罰之。
第1項第5款所製物品，以贓物論，沒收之。
槍砲彈藥刀械管制條例第12條：
未經許可，製造、販賣或運輸子彈者，處1年以上7年以下有期徒
刑，併科新台幣500萬元以下罰金。
未經許可，轉讓、出租或出借子彈者，處6月以上5年以下有期徒
刑，併科新台幣300萬元以下罰金。
意圖供自己或他人犯罪之用，而犯前二項之罪者，處3年以上10
年以下有期徒刑，併科新台幣700萬元以下罰金。
未經許可，持有、寄藏或意圖販賣而陳列子彈者，處5年以下有
期徒刑，併科新台幣300萬元以下罰金。
第1項至第3項之未遂犯；罰之。


司法院資訊處製作；財團法人民間司法改革基金會備份。
